【裁判字號】    99,交抗,1132
【裁判日期】    990430
【裁判案由】    違反道路交通管理處罰條例
【裁判全文】
臺灣高等法院交通事件裁定            99年度交抗字第1132號
抗告人  即
原處分機關  臺北市交通事件裁決所
代  表  人  甲○○
受  處分人  乙○○
上列抗告人因違反道路交通管理處罰條例案件，對於臺灣基隆地
方法院，中華民國99年3月30日所為裁定（99年度交聲字第94號
）提起抗告，裁定如下：
    主  文
原裁定撤銷，發回臺灣基隆地方法院。
    理  由
一、抗告意旨略以：本案應處罰鍰新台幣（下同）4萬5千元，原
    審認檢察官緩起訴處分時已對被告課予指示及負擔3萬元，
    應視為已依刑事法律受到處罰，不得再處以行政罰為宜，然
    原審未依道路交通管理處罰條例第35條第8項命受處分人須
    另補繳行政罰鍰之差額1萬5千元，即與法有違，再依臺灣高
    等法院暨所屬法院97年法律座談會題案研討結果亦認需補繳
    不足最低罰鍰部分，請撤銷原裁定，維持原處罰機關之裁決
    云云。
二、原處分意旨略以：受處分人乙○○於民國97年11月16日3時9
    分許，騎乘車牌號碼277-CMX號重型機車，行經臺北市○○
    路○段，為警攔檢查獲因「酒駕0.58mg/L」之違規，依道路
    交通管理處罰條例第35條第1項第1款、第24條之規定，且緩
    起訴實質期間已屆滿，裁處罰鍰4萬5千元，吊扣駕駛執照12
    個月，並施以道路安全講習。
三、異議意旨略以：受處分人已因同件酒醉駕車涉刑法公共危險
    罪，經臺灣臺北地方法院檢察署檢察官以97年度偵字第2666
    3號緩起訴處分書，命受處分人向犯罪被害人保護協會臺北
    分會支付緩起訴處分金3萬元，並處以緩起訴處分1年，其業
    經刑事法律為處罰，原處分機關裁決罰鍰4萬5千元，揆諸行
    政罰法第26條第1項前段規定，即有違一事不二罰，為此聲
    明異議，請求准予撤銷罰款之處分云云。
四、按汽車駕駛人有飲用酒類或其他類似物後其吐氣所含酒精濃
    度超過每公升0.25毫克或血液中酒精濃度超過百分之0.05以
    上之情形者，不得駕車，道路交通安全規則第114條第2款定
    有明文。次按汽車駕駛人，駕駛汽車經測試檢定有酒精濃度
    超過規定標準之情形者，處1萬5千元以上6萬元以下罰鍰，
    並當場移置保管該汽車及吊扣其駕駛執照1年；汽車駕駛人
    ，有第35條第1項規定之情形者，應接受道路交通安全講習
    ，道路交通管理處罰條例第35條第1項第1款、第24條第1項
    第2款亦有明定。
五、經查：
  (一)按94年2月5日公布，95年2月5日施行之行政罰法第26條規定
    ：「一行為同時觸犯刑事法律及違反行政法上義務規定者，
    依刑事法律處罰之。但其行為應處以其他種類行政罰或得沒
    入之物而未經法院宣告沒收者，亦得裁處之。前項行為如經
    不起訴處分或為無罪、免訴、不受理、不付審理之裁判確定
    者，得依違反行政法上義務規定裁處之。」即所謂一事不二
    罰原則，探究其立法目的，無非以一行為同時觸犯刑事法律
    及違反行政法上義務規定時，由於刑罰與行政罰同屬不法行
    為之制裁，而刑罰之懲罰作用較強，依刑事法律處罰即足資
    警惕，實無一事二罰再處行政罰之必要。且刑事法律處罰，
    由法院依法定程序為之，較符合正當法律程序，應予優先適
    用。但罰鍰以外之沒入或其他種類行政罰，因兼具維護公共
    秩序之作用，為達行政目的，行政機關仍得併予裁處。故汽
    車駕駛人酒後駕車時，如同時觸犯刑法第185條之3之公共危
    險罪者，道路交通主管機關除依上開行政罰法第26條第1項
    但書規定，處以其他種類行政罰外，關於行政罰鍰部分，即
    應依行政罰法第26條、道路交通管理處罰條例第10條等規定
    移送地方法院檢察署處理。其後非有行政罰法第26條第2項
    所定不起訴等事由，不得再依道路交通管理處罰條例第35條
    第1項第1款規定，裁處行為人罰鍰。至酒後駕車經檢察官為
    緩起訴處分，並命駕駛人向公益團體捐款或提供義務勞務者
    ，駕駛人係履行檢察官為緩起訴處分命令，此等命令名義上
    雖非刑罰，但仍是一種特殊的處遇措施，造成駕駛人之財產
    減少或義務增加，性質上亦屬干預人民自由之處分，與刑事
    制裁無異，實質上則為刑事處罰。再者，縱認該捐款命令因
    未經法院裁判所為之處罰，非刑事處分，但捐款行為究具行
    政罰鍰之性質，自不應就同一行為再受行政罰鍰（臺灣高等
    法院96年11月刑事庭庭長法律問題研討會決議參照）。
  (二)再按94年12月28日修正公布，95年7月1日施行之道路交通管
    理處罰條例第35條第8款規定：「前項汽車駕駛人，經裁判
    確定處以罰金低於本條例第92條第3項所定最低罰鍰基準規
    定者，應依本條例裁決繳納不足最低罰鍰之部分。」及違反
    道路交通管理事件統一裁罰基準及處理細則第2條所定「違
    反道路交通管理事件統一裁罰基準表」，即「汽車駕駛人駕
    駛機器腳踏車，飲酒後其吐氣所含酒精成份超過每公升0.55
    毫克以上，應處最低罰鍰4萬5千元；同時違反刑事法律者，
    經裁判確定處以罰金低於本條例第92條第3項所定最低罰鍰
    基準規定者，應依本條例裁決繳納不足最低罰鍰之部分」等
    相關規定，倘駕駛人所支付之緩起訴處分金，未達道路交通
    管理處罰條例第92條第3項所定最低罰鍰基準規定者，仍須
    補繳不足最低罰鍰之部分，始為適法。是檢察官為緩起訴處
    分並命向公益團體捐款者，其捐款解釋上亦屬道路交通管理
    處罰條例第35條第8項所規定之罰鍰，監理機關雖不得再為
    行政裁罰，惟若駕駛人所支付之緩起訴處分金，未達道路交
    通管理處罰條例第92條第3項所定最低罰鍰基準規定者，依
    該條例第35條第8項之規定，仍須補繳不足最低罰鍰之部分
    。因此法院僅得就行為人已依緩起訴處分為公益捐款部分予
    以撤銷，並為不罰之諭知（臺灣高等法院97年11月法律座談
    會第39號提案研討結果參照）。
  (三)本件受處分人於97年11月16日3時9分許，騎乘車牌號碼277-
    CMX號重型機車，行經臺北市○○路○段，為警攔檢查獲「
    酒駕0.58mg/L」之事實，而有「汽車駕駛人酒精濃度超過規
    定標準（0.55以上）」之違規行為，原處分機關依道路交通
    管理處罰條例第35條第1項第1款、第24條之規定，於緩起訴
    實質期間已屆滿，裁處罰鍰4萬5千元，吊扣駕駛執照12 個
    月，並施以道路安全講習，此有臺北市政府警察局舉發違反
    道路交通管理事件通知單、臺北市交通裁決所違反道路交通
    管理事件裁決書在卷可稽（見原審卷第5、8頁）。又本件受
    處分人因同一事實，業經臺灣台北地方法院檢察署以97年度
    偵字第26663號為緩起訴處分，緩起訴處分期間為1年，緩起
    訴期間起算日（確定日期）為98年1月16日，緩起訴期滿日
    為99年1月15日，並命其應向犯罪被害人保護協會臺北分會
    支付3萬元等情，有臺北市政府警察局舉發違反道路交通管
    理事件通知單影本、裁決書正本、臺灣臺北地方法院檢察署
    97年度偵字第26663號緩起訴處分書影本、本院被告前案紀
    錄表在卷可稽，且為受處分人所不爭執。依上開說明，受處
    分人所支付之緩起訴處分金3萬元部分，業經緩起訴處分期
    間屆滿未經撤銷而實質確定，未達道路交通管理處罰條例第
    92條第3項所訂最低罰鍰基準，是依該條例第35條第8項規定
    ，即須補繳不足最低罰鍰即1萬5千元部分，原法院未就此進
    一步審認，遽將原處分關於罰鍰部分全部逕予撤銷不罰，尚
    有未洽。抗告人執以指摘，為有理由，爰撤銷原裁定，且為
    維受處分人之審級利益，發回原法院更為適當之裁定。
據上論斷，依道路交通案件處理辦法第26條，刑事訴訟法第413
條，裁定如主文。
中    華    民    國    99    年    4     月    30    日
                  刑事第十七庭  審判長法  官  王聰明
                                      法  官  陳憲裕
                                      法  官  黃雅芬
以上正本證明與原本無異。
不得再抗告。
                                      書記官  鄭雅云
中    華    民    國    99    年    5     月    3     日

司法院資訊處製作；財團法人民間司法改革基金會備份。
